【裁判字號】    97,訴,7
【裁判日期】    971002
【裁判案由】    損害賠償
【裁判全文】
臺灣基隆地方法院民事判決                 97年度訴字第7號
原      告  甲○○
訴訟代理人  何兆龍律師
被      告  丙○○
訴訟代理人  楊思勤律師
上列當事人間損害賠償事件，本院於97年9月18日言詞辯論終結
，判決如下：
    主  文
原告之訴及假執行之聲請均駁回。
訴訟費用由原告負擔。
    事實及理由
一、原告訴之聲明暨事實理由如附件一所載。
二、被告答辯聲明暨事實理由如附件二所載。
三、兩造不爭執事項：
  (一)訴外人詹晨毅確非原告之親生子。
  (二)被證一離婚協議書之內容確實為兩造所約定。
四、兩造爭執事項：
  (一)原告得否依無因管理或不當得利規定，請求被告返還其扶養
    訴外人詹晨毅所支出之扶養費新台幣（下同）60萬元？
  (二)原告得否依民法第184條、第195條規定，請求被告賠償其因
    隱瞞訴外人詹晨毅非原告親生子之事實所受之精神損害40萬
    元？
  (三)原告得否依無因管理或不當得利規定，請求被告返還兩造離
    婚時，原告做為給付訴外人詹晨毅扶養費之用，而登記在被
    告名下二幢房屋價值1,600萬元之其中100萬元？
五、得心證之理由：茲分別論述如下
  (一)原告得否依無因管理或不當得利規定，請求被告返還其扶養
    訴外人詹晨毅所支出之扶養費60萬元？
    1.按「未受委任，並無義務，而為他人處理事務者，其管理
      應依本人明示或可得推知之意思，以有利於本人之方法為
      之。」民法第172條定有明文。次按「無法律上之原因而
      受利益，致他人受損害者，應返還其利益。雖有法律上原
      因，而其後已不存在者，亦同。」民法第179條定有明文
      。又民法第1114條第1款：「左列親屬互負扶養之義務：
      一、直系血親相互間。」前列之扶養義務，係基於父母子
      女之身分而生，若該身分關係事後發現自始不存在，扶養
      義務自無所附麗，應同認為自始不存在；如原扶養義務人
      已為支付而使原應負扶養義務之人減輕或免除其扶養義務
      者，得依不當得利之規定，請求原應負扶養義務之人返還
      。
    2.然查，原告與被告係招贅婚，為兩造所不爭執，並有原告
      提出訂立於民國（下同）67年8月23日之入贅協議書在卷
      可證，堪信為真實。雖上開入贅協議書第5條約定原告有
      扶養被告父母之義務與維持生計之責任，而原告亦據此主
      張其有實際負起扶養訴外人詹晨毅之責任云云，惟對照之
      後兩造於67年10月28日所約定之認領子女同意書內容所載
      ：「……今經雙方同意將男孩詹晨毅由甲方（即原告）認
      領為親子，歸乙方（即被告）丙○○繼嗣扶養……」等語
      觀之，原告縱使確有負起扶養被告父母之義務與維持家計
      之責任，然對於訴外人詹晨毅部分，原告在上開認領子女
      同意書中，既已明確表示歸由被告丙○○繼嗣扶養，顯見
      訴外人詹晨毅應是由被告丙○○或其娘家為繼嗣所扶養，
      否則為何會在上開認領子女同意書上特別載明此點？再者
      ，依證人即被告父親乙○○暨被告之子詹晨毅到庭所述：
      「（問詹晨毅都是誰在扶養的？）從小到大都是我（即證
      人乙○○）在扶養的，原告都沒有拿錢回來養他，因為原
      告說詹晨毅姓詹，就要由我們詹家來養，我在賣衣服，詹
      晨毅從小到大都跟我住在一起，但原告並沒有跟我們住在
      一起。」（見本院97年4月2日言詞辯論筆錄）、「（問詹
      晨毅小時候跟誰住在一起？）我小時候就跟爺爺、奶奶住
      在一起，從來沒有跟原、被告住在一起。」、「（問詹晨
      毅生活費用由何人支付？）我從小零用錢及學費都是跟爺
      爺、奶奶拿的，沒有看過我父母親給我爺爺、奶奶錢。」
      （見本院97年6月26日言詞辯論筆錄）等語，及原告於本
      院97年6月26日言語審理程序時亦自承：「（問為何在認
      領子女同意書上要特別載明詹晨毅歸乙方丙○○繼嗣扶養
      等字樣？）因為當時就是要由詹家來扶養詹晨毅，將來繼
      承他們詹家的財產，最重要就是要姓他們詹家的姓，來延
      續他們詹家的香火。」等語，益徵訴外人詹晨毅除約定為
      繼承被告丙○○娘家之香火而姓「詹」外，被告丙○○之
      娘家亦完全負起扶養訴外人詹晨毅之責任，原告僅是同意
      將詹晨毅認領為其子女，實際並未擔負起扶養訴外人詹晨
      毅之責。此外，原告復未能提出其他具體事證證明其確有
      負起扶養訴外人詹晨毅之責，其泛言應該算是有扶養或是
      所賺的錢有部分是支付詹晨毅的費用云云，自難為其有利
      之認定。是原告請求被告返還其扶養訴外人詹晨毅所支出
      之扶養費60萬元，難認為有理由。
  (二)原告得否依民法第184條、第195條規定，請求被告賠償其因
    隱瞞訴外人詹晨毅非原告親生子之事實所受之精神損害40萬
    元？
    1.按因故意過失不法侵害他人權利者，負損害賠償責任；不
      法侵害他人之身體、健康、名譽、自由、信用、隱私、貞
      操，或不法侵害其他人格法益而情節重大者，被害人雖非
      財產上之損害，亦得請求賠償相當之金額。其名譽權被侵
      害者，並得請求回復名譽之適當處分。民法第184條第1項
      前段、第195條第1項分別定有明文。復按因侵權行為所生
      之損害賠償請求權，自請求權人知有損害及賠償義務人時
      ，二年間不行使而消滅，自有侵權行為時起，逾十年者亦
      同。民法第197條第1項定有明文。又關於侵權行為損害賠
      償請求權之消滅時效，應以請求權人實際知悉損害及賠償
      義務人時起算，非以知悉賠償義務人因侵權行為所構成之
      犯罪行為經檢察官起訴，或法院判決有罪為準（最高法院
      72年度台上字第738號判例意旨參照）。是請求權人若實
      際知悉損害及賠償義務人時，即起算時效，並不以賠償義
      務人坦承該侵權行為之事實為必要，至該賠償義務人於刑
      事訴訟中所為之否認或抗辯，或法院依職權所調查之證據
      ，亦僅供法院為判刑論罪之參酌資料而已，不影響請求權
      人原已知悉之事實（最高法院85年度台上字第2113號判決
      意旨參照）。
    2.經查，原告主張被告隱瞞詹晨毅非原告親生子事實而使其
      認領詹晨毅，後經與詹晨毅驗DNA後，始知詹晨毅非原告
      所生，致使原告相當震驚，被告應依民法第184條、第195
      條之規定賠償原告非財產上之損害賠償乙節，除經被告否
      認外，依兩造於84年2月10日所簽訂之離婚協議書第4條其
      他條件附加內容第1項所載：「雙方協議離婚後，長子洪
      晨章歸男方（即原告）撫養監護，長女洪于盈、次女洪卿
      兒歸女方（即被告）撫養監護，所生之詹晨毅歸女方撫養
      監護，雙方無議。」等語觀之，原告並未將訴外人詹晨毅
      列為其長子，且將「雙方」所生之「雙方」字樣刪除，而
      將出生別原為次子之洪晨章改列為長子，可徵原告在與被
      告簽訂離婚協議書時，應已明知訴外人詹晨毅非其親生子
      ，否則為何不列詹晨毅為「長子」，且特別將「雙方」所
      生之「雙方」2字刪除？參之原告早在訴外人詹晨毅就讀
      小學10歲左右（詹晨毅為66年2月4日出生），曾經偕同詹
      晨毅及其他子女前往驗血，斯時原告已知以其Ｏ型血型及
      被告丙○○之Ａ型血型，不可能會生出血型ＡＢ型之詹晨
      毅乙情，亦經原告自承在卷（見本院97年6月26日言語辯
      論筆錄），顯見原告在會同訴外人詹晨毅前往驗血後，應
      已知悉詹晨毅非其親生子；而縱使上開血型檢驗非至使原
      告明知訴外人詹晨毅非其親生子之程度，惟直至原、被告
      於84年2月10日簽訂離婚協議書之前，應可確定原告已知
      悉訴外人詹晨毅非其親生子，方會在離婚協議書上以白紙
      黑字附加條款方式載明清楚，並表示雙方對此點認定無異
      議。揆諸前揭最高法院判決意旨所示，原告所主張之因侵
      權行為所生之損害賠償請求權，已罹於知悉之2年時效及
      自侵權行為時起之10年時效期間，其侵權行為損害賠償請
      求權已消滅，是被告以此時效據為抗辯，自屬有理。
  (三)原告得否依無因管理或不當得利規定，請求被告返還兩造離
    婚時，原告做為給付訴外人詹晨毅扶養費之用，而登記在被
    告名下二幢房屋價值1,600萬元之其中100萬元？
    1.按74年6月3日修正後、91年6月26日修正前之民法第1030
      條之1第1項之規定：「聯合財產關係消滅時，夫或妻於婚
      姻關係存續中所取得而現存之原有財產，扣除婚姻關係存
      續中所負債務，如有剩餘，雙方剩餘財產之差額，應平均
      分配。但因繼承或其他無償取得之財產，不在此限。」又
      民法第1017條第1項規定：「聯合財產中，夫或妻於結婚
      時所有之財產，及婚姻關係存續中取得之財產，或夫或妻
      之原有財產，各保有其所有權。」是原告主張其與被告離
      婚時，為體恤被告撫養詹晨毅而將屬原告應分配之二幢房
      屋價值約1600萬元中之100萬元，返還予原告乙節，依舉
      證責任分配法則，自應由原告就此有利於己之事實，負舉
      證之責。
    2.經查，原告上開主張，為被告所否認，且從兩造所簽訂之
      離婚協議書第4條所載之其他條件附加內容來看，亦未見
      兩造有以二幢房屋歸由被告所有做為被告撫養訴外人詹晨
      毅之約定；再者，兩造既在離婚協議書第4條第2項約定：
      「雙方協議離婚後，女方名下之不動產，座落於北縣蘆洲
      鄉○○路27巷9號6樓以及座落北縣三重市○○路○段203
      巷70號（壹、貳樓），皆歸女方所有，為女方之原有財產
      ，雙方無異議。」等語，參諸上開74年6月3日修正後、91
      年6月26日修正前之民法第1030條之1第1項及同法第1017
      條之規定，暨依85年9月25日增訂公布之民法親屬編施行
      法第6條之1規定：「中華民國七十四年六月四日以前結婚
      ，並適用聯合財產制之夫妻，於婚姻關係中以妻之名義在
      同日以前取得不動產，而有左列情形之一者，於本施行法
      中華民國八十五年九月六日修正生效一年後，適用中華民
      國七十四年民法親屬編修正後之第一千零十七條規定：一
      、婚姻關係尚存續中且該不動產仍以妻之名義登記者。二
      、夫妻已離婚而該不動產仍以妻之名義登記者。」其立法
      理由，係在該施行法第6條之1施行後一年緩衝期間內（即
      85年9月27日至86年9月26日），得由夫妻重新認定財產之
      歸屬，於施行一年後，則一體適用新法，以配合登記制度
      並維護妻之權益。是原告所稱之上開二幢房屋，除其中一
      幢在87年間售予訴外人簡蕙雯外，另一幢至今仍登記在被
      告丙○○名下。揆諸前揭說明，縱使原告真為上開二幢房
      屋之實際出資者，惟上開二幢房屋在修法後已屬被告之原
      有財產，且原告在簽訂離婚協議書時對此亦明白表示皆歸
      被告所有，自不得事後反悔再向被告為任何請求。此外，
      原告復無法提出其他事證證明兩造對於上開二幢房屋另有
      撫養訴外人詹晨毅之約定，是原告以訴外人詹晨毅非其親
      生子為由，請求被告返還上開二幢房屋價值1600萬元中之
      100 萬元，洵屬無據，自難准許。
六、綜上所述，原告依無因管理、不當得利及侵權行為等法律關
    係，請求被告給付原告200萬元及自起訴狀繕本送達翌日起
    至清償之日止，按年息5%計算之利息，均無理由，應予駁回
    。又原告之訴既經駁回，其假執行之聲請即失所依據，應併
    予駁回。
七、本件事證已臻明確，兩造其餘攻擊防禦方法及未經援用之證
    據，要與判決結果無影響，爰不一一論述，併此敘明。
八、據上論結：本件原告之訴為無理由，依民事訴訟法第78 條
    ，判決如主文。
中    華    民    國    97    年    10    月    2     日
                  民事庭法  官  林玉珮
以上正本係照原本作成。
對於本件判決如有不服，應於收受送達後20日內向本院提出上訴
書狀，敘述上訴之理由，上訴於臺灣高等法院。
中    華    民    國    97    年    10    月    2     日
                        書記官  洪福基


司法院資訊處製作；財團法人民間司法改革基金會備份。
